ACORDAO-COMPLETO-2352826

ACÓRDÃO 74/2020 ATA 1/2020 - PLENÁRIO

VISTOS, relatados e discutidos estes autos de Recurso de Reconsideração interposto pelo Sr. Ernesto Gomes da Rocha em face do Acórdão 626/2018-TCU-Plenário (Relator: Ministro-Substituto Marcos Bemquerer Costa) , o qual julgou irregulares as presentes contas em relação ao recorrente, condenando-o ao pagamento de débito e multa,
ACORDAM os Ministros do Tribunal de Contas da União, reunidos em Sessão do Plenário, ante as razões expostas pelo Relator, em:
9.1. com fundamento nos art. 32, inciso I e 33, da Lei nº 8.443/1992 e art. 285, caput, do RI/TCU, conhecer do recurso de reconsideração interposto pelo Sr. Ernesto Gomes da Rocha (XXX.094.942-XX) , para, no mérito, negar-lhe provimento, mantendo inalterado o Acórdão 626/2018-TCU-Plenário (Relator: Ministro-Substituto Marcos Bemquerer Costa) ; e
9.2.  dar conhecimento deste acórdão, encaminhando cópia do respectivo relatório e voto, ao Recorrente, à Procuradoria da República do Estado da Paraíba e aos demais interessados.

Recurso de reconsideração contra acórdão que julgou irregulares as contas do recorrente, condenando-o ao pagamento de débito e multa, em razão de irregularidades na prestação de contas de convênio que tinha por objeto a promoção do turismo, mediante a implementação do projeto intitulado "Festival de Verão no Município de Anori/AM".

Prefeitura Municipal de Anori - AM.

3. Interessados/Responsáveis/Recorrentes:
3.1. Interessado: Ministério do Turismo (vinculador) (05.457.283/0001-19)
3.2. Responsáveis: Darcy Pereira Izel - Me (34.533.232/0001-27); Ernesto Gomes da Rocha (XXX.094.942-XX); J D Braga Costa - Me (22.999.783/0001-00); J.m.becil - Me (01.894.770/0001-98); Vip Master Serviços de Engenharia e Navegação Ltda (05.832.387/0001-66)
3.3. Recorrente: Ernesto Gomes da Rocha (XXX.094.942-XX).

13.1. Ministros presentes: José Mucio Monteiro (Presidente), Walton Alencar Rodrigues, Raimundo Carreiro (Relator), Ana Arraes e Bruno Dantas.
13.2. Ministros-Substitutos convocados: Marcos Bemquerer Costa e André Luís de Carvalho.

RAIMUNDO CARREIRO

Ministro-Substituto Marcos Bemquerer Costa.

Trata-se de Recurso de Reconsideração interposto pelo Sr. Ernesto Gomes da Rocha em face do Acórdão 626/2018-TCU-Plenário (peça 75) , o qual julgou irregulares as presentes contas em relação ao recorrente, condenando-o ao pagamento de débito e multa.
DO ACÓRDÃO RECORRIDO
2. 	Ao apreciar a Tomada de Contas Especial objeto do presente recurso, o Plenário deste Tribunal de Contas acordou nos seguintes termos, Acórdão 626/2018-TCU-Plenário (peça 75) :
 "ACORDAM os Ministros do Tribunal de Contas da União, reunidos em sessão do Plenário, ante as razões expostas pelo Relator, em:
9.1. excluir da relação jurídico-processual instaurada por esta Tomada de Contas Especial as empresas: Vip Masters Serv. de Engenharia e Navegação Ltda.;  J. M. Becil - ME, J. D. Braga Costa - ME e Darcy Pereira Izel -ME;
9.2. com fundamento nos arts. 1º, inciso I, 16, inciso III, alíneas c e d, 19, caput, e 23, inciso III, da Lei 8.443/1992, julgar irregulares as contas do Sr. Ernesto Gomes da Rocha, condenando-o ao pagamento de R$ 80.000,00 (oitenta mil reais) , com a fixação do prazo de 15 (quinze) dias, a contar da notificação, para que comprove, perante o Tribunal (art. 214, inciso III, alínea a do Regimento Interno) , o recolhimento da dívida ao Tesouro Nacional, atualizada monetariamente e acrescida dos juros de mora, calculados a partir de 21/12/2007, até a data do efetivo recolhimento, na forma prevista na legislação em vigor;
9.3. aplicar a multa do art. 57 da Lei 8.443/1992 ao Sr. Ernesto Gomes da Rocha, no valor de R$ 30.000,00 (trinta mil reais) , fixando-lhe o prazo de 15 (quinze) dias, a contar da notificação, para que comprove, perante o Tribunal, o recolhimento da dívida ao Tesouro Nacional, atualizada monetariamente desde a data do presente Acórdão até a do efetivo recolhimento, se for paga após o vencimento, na forma da legislação em vigor;
9.4. autorizar, caso requerido, nos termos do art. 26 da Lei 8.443/1992, o parcelamento das dívidas em até 36 (trinta e seis) parcelas mensais e sucessivas, sobre as quais incidirão os correspondentes acréscimos legais (débito: atualização monetária e juros de mora; multa: atualização monetária) , esclarecendo ao responsável que a falta de pagamento de qualquer parcela importará no vencimento antecipado do saldo devedor, sem prejuízo das demais medidas legais;
9.5. autorizar, desde logo, a cobrança judicial das dívidas a que se referem os subitens anteriores, nos termos do art. 28, inciso II, da Lei 8.443/1992;	
9.6. considerar grave a infração cometida pelo Sr. Ernesto Gomes da Rocha;
9.7. inabilitar o Sr. Ernesto Gomes da Rocha, pelo período de 5 (cinco) anos, para exercício de cargo em comissão ou função de confiança na Administração Pública Federal, com fulcro no que dispõe o art. 60 da Lei 8.443/1992;
9.8. enviar cópia deste Acórdão à Procuradoria da República no Estado do Amazonas, nos termos do art. 16, § 3º, da Lei 8.443/1992 c/c art. 209, § 7º, do Regimento Interno do TCU, e ao Tribunal de Contas do Estado do Amazonas, haja vista a possível utilização de recursos da contrapartida municipal em irregularidades mencionadas neste processo."
DA NOTIFICAÇÃO E TEMPESTIVIDADE DO RECURSO
3.	Considera-se tempestivo o recurso ora em análise, conforme atestado no exame preliminar de admissibilidade realizado pela Unidade Técnica (peça 118) .
DO RECURSO
4.	Por meio do recurso em comento, argumenta o Recorrente, em resumo, que teria havido comprovação da execução do objeto, bem como invoca a ausência de má-fé como elemento suficiente para afastar sua responsabilidade. Argumenta ainda que suas condições subjetivas justificariam a exclusão da multa.
INSTRUÇÃO
5.	Após a instrução do feito, a Serur encaminhou proposta acorde, cujos termos, na forma do inciso I, §3º do art. 1º da Lei nº 8.443/92, transcrevo (peças 125/126) :
" (...) 
INTRODUÇÃO
Trata-se de recurso de reconsideração (peça 115) interposto por Ernesto Gomes da Rocha contra o Acórdão 626/2018-TCU-Plenário (peça 75) . 
1.1. A deliberação recorrida apresenta o seguinte teor: 
9.1. excluir da relação jurídico-processual instaurada por esta Tomada de Contas Especial as empresas: Vip Masters Serv. de Engenharia e Navegação Ltda.;  J. M. Becil - ME, J. D. Braga Costa - ME e Darcy Pereira Izel -ME;
9.2. com fundamento nos arts. 1º, inciso I, 16, inciso III, alíneas c e d, 19, caput, e 23, inciso III, da Lei 8.443/1992, julgar irregulares as contas do Sr. Ernesto Gomes da Rocha, condenando-o ao pagamento de R$ 80.000,00 (oitenta mil reais) , com a fixação do prazo de 15 (quinze) dias, a contar da notificação, para que comprove, perante o Tribunal (art. 214, inciso III, alínea a do Regimento Interno) , o recolhimento da dívida ao Tesouro Nacional, atualizada monetariamente e acrescida dos juros de mora, calculados a partir de 21/12/2007, até a data do efetivo recolhimento, na forma prevista na legislação em vigor;
9.3. aplicar a multa do art. 57 da Lei 8.443/1992 ao Sr. Ernesto Gomes da Rocha, no valor de R$ 30.000,00 (trinta mil reais) , fixando-lhe o prazo de 15 (quinze) dias, a contar da notificação, para que comprove, perante o Tribunal, o recolhimento da dívida ao Tesouro Nacional, atualizada monetariamente desde a data do presente Acórdão até a do efetivo recolhimento, se for paga após o vencimento, na forma da legislação em vigor;
9.4. autorizar, caso requerido, nos termos do art. 26 da Lei 8.443/1992, o parcelamento das dívidas em até 36 (trinta e seis) parcelas mensais e sucessivas, sobre as quais incidirão os correspondentes acréscimos legais (débito: atualização monetária e juros de mora; multa: atualização monetária) , esclarecendo ao responsável que a falta de pagamento de qualquer parcela importará no vencimento antecipado do saldo devedor, sem prejuízo das demais medidas legais;
9.5. autorizar, desde logo, a cobrança judicial das dívidas a que se referem os subitens anteriores, nos termos do art. 28, inciso II, da Lei 8.443/1992;	
9.6. considerar grave a infração cometida pelo Sr. Ernesto Gomes da Rocha;
9.7. inabilitar o Sr. Ernesto Gomes da Rocha, pelo período de 5 (cinco) anos, para exercício de cargo em comissão ou função de confiança na Administração Pública Federal, com fulcro no que dispõe o art. 60 da Lei 8.443/1992;
9.8. enviar cópia deste Acórdão à Procuradoria da República no Estado do Amazonas, nos termos do art. 16, § 3º, da Lei 8.443/1992 c/c art. 209, § 7º, do Regimento Interno do TCU, e ao Tribunal de Contas do Estado do Amazonas, haja vista a possível utilização de recursos da contrapartida municipal em irregularidades mencionadas neste processo.peça 75
HISTÓRICO
Trata-se de Tomada de Contas Especial instaurada pelo Ministério do Turismo contra o Sr. Ernesto Gomes da Rocha, ex-prefeito de Anori/AM (gestões: 2001-2004 e 2005-2008) , em razão de irregularidades verificadas na documentação exigida para a prestação de contas do Convênio 589/2007.
1.2. O mencionado ajuste tinha por escopo a promoção do turismo, mediante a implementação do projeto intitulado "Festival de Verão no Município de Anori/AM", conforme plano de trabalho aprovado e com vigência no período de 22/11/2007 a 28/2/2008.
1.3. Para cumprir o objeto acordado, houve previsão de recursos no valor de R$88.000,00. Desse montante, R$ 80.000,00 foram repassados pelo concedente, em 19/12/2007 (peça 1, p. 44) , e a quantia de R$ 8.000,00 coube à quota de contrapartida municipal.
1.4. Após desenvolvimento do processo nesta Corte de Contas, o ex-prefeito foi condenado pela ausência de comprovação da execução do objeto, inexistência de nexo causal entre objeto e recursos da avença e por ter falseado documentação na apresentação da suposta prestação. Assim restou consignado no voto do acórdão condenatório, verbis: 
9. Considerando certa deficiência na prestação de contas (extrato da conta vinculada ao ajuste incompleto) e o fato de a Empresa Vip Master Serv. de Engenharia e Navegação Ltda. alegar desconhecimento de suposto contrato firmado com o município de Anori/AM, a Secex/PB diligenciou o Banco do Brasil para obter documentos. Em resposta (peça 63) , a instituição financeira encaminhou extratos bancários da conta específica do convênio. Igualmente foram enviadas fotocópias dos cheques emitidos, em que se constatou que as cártulas referentes aos pagamentos realizados tinham como beneficiária a própria prefeitura, o que contrastava com as informações da prestação de contas apresentada pelo ex-gestor.
 (...) 
27. De ressaltar que a hipótese fática delineada nos autos não revela somente a ausência de boa e regular aplicação de recursos públicos e a correspondente falta de nexo de causalidade. A situação se reveste de maior gravidade, porquanto o ex-alcaide falseou os documentos entranhados na prestação de contas ao oferecer cheques do Banco do Brasil tidos por pagos a empresas supostamente contratadas, mas que após se comprovou, mediante diligência, que foram emitidos em benefício da prefeitura. Ou seja, as cártulas não coincidiam com aquelas indicadas (e apresentadas) na prestação de contas. 
1.5. Neste momento, o recorrente insurge-se contra a deliberação previamente descrita.
EXAME DE ADMISSIBILIDADE
Reitera-se o exame de admissibilidade contido nas peças 118-119, que suspendeu os efeitos dos itens 9.2, 9.3, 9.5, 9.6 e 9.7 e foi ratificado pelo Ministro Relator José Múcio Monteiro (despacho de peça 121) . 
EXAME DE MÉRITO
Delimitação
1.6. Constitui objeto do presente recurso definir se:
	a) houve comprovação da execução do objeto e se a ausência de má-fé é suficiente para afastar a responsabilidade do ex-prefeito;
	b) as condições subjetivas do apenado justificam a exclusão da multa.
Da comprovação da execução do objeto e da ausência de má-fé. 
1.7. Defende-se no recurso que o objeto foi parcialmente executado e os recursos aplicados em favor da municipalidade, dessa forma, não há motivos para condená-lo à devolução dos valores recebidos.
1.8. Argumenta, em síntese, que:
	a) não houve fiscalização, nem verificação a evidenciar a ocorrência da irregularidade na execução do convênio;
	b) não houve má-fé por parte do agente, ou "qualquer situação passível de autorizar o julgamento por esta Concedente pela irregularidade da prestação de contas do Convênio, nem tampouco, que justifique a condenação do Recorrente ao pagamento do valor da verba repassada ao Município". Neste sentido, já teria decidido o Poder Judiciário (v.g TRF-1 - AC: 479 AC 2009.30.00.000479-8, Relator: DESEMBARGADORA FEDERAL ASSUSETE MAGALHÃES, Data de Julgamento: 30/01/2012, TERCEIRA TURMA, Data de Publicação: e-DJF1 p.448 de 29/02/2012) ;
	c) não há provas de que o responsável obteve qualquer vantagem, sendo todas as impropriedades de natureza formal, devendo-se reconhecer a sua boa-fé.
1.9. Por fim, requer que caso se divirja dos argumentos aduzidos, considere as contas iliquidáveis e promova o trancamento e (ou) arquivamento do presente Processo de Tomada de Contas, uma vez que, devido ao extenso lapso temporal, os documentos foram extraviados sem a possibilidade de apresenta-los, o que prejudica o seu direito à defesa.
Análise:
1.10. O recorrente não colaciona aos autos qualquer elemento referente à prestação de contas. 
1.11. A prestação de contas dos gestores de recursos públicos, instituto republicano e de estatura constitucional, pressupõe o cumprimento de requisitos. Para que as contas sejam julgadas regulares, ainda que com ressalvas, deve-se atender ao tripé sustentador da apreciação, as três acepções da prestação de contas, quais sejam:
	(a) consecução da integralidade do objeto, conforme acordado, e com o pleno atendimento dos objetivos estabelecidos no pacto, acepção material; 
	(b) apresentação da prestação de contas com documentação idônea e apta a comprovar a regularidade das despesas executadas, a exemplo de contratos administrativos, demonstrativos, declarações, compromissos, ou formulários com informações auxiliares, porém, vinculadas, relações de pagamentos e bens, comprovações das destinações, entre outros, bem como o atendimento às normas pertinentes ao instrumento celebrado, trata-se da acepção formal; e
	(c) o nexo de causalidade entre os recursos alocados ao objeto e a sua realização, estabelecido por linha contínua e demonstrável, que se inicia na liberação do repassador e termina na realização do objeto; comprovando, inequivocamente, que o objeto foi realizado com os recursos a ele destinados, integralmente nele aplicados ou oportunamente devolvidos, acepção financeira. 
1.12. Pertinente, ainda, mencionar que se insere no conjunto de obrigações do gestor a comprovação, por meio de elementos e evidências que demonstrem a regularidade e a licitude dos meios (licitação, dispensa ou inexigibilidade daquela adequação dos preços, obediência a princípios constitucionais, legais, regulamentares e normativos) utilizados para o alcance dos fins pactuados.  
1.13. O inadimplemento das obrigações descritas nas alíneas "a" e "c" do parágrafo precedente, em regra, conduz ao julgamento pela irregularidade com aplicação do débito. Já se houver falhas na segunda ponta do tripé, a natureza e a gravidade devem ser examinadas em cada caso concreto não implicando na imposição automática de débito.
1.14. Observa-se, no caso concreto, que a condenação decorreu de diferentes irregularidades, a saber:
ausência de prestação de contas a comprovar a boa e regular prestação de contas;
inexistência de comprovação da execução do objeto por meio de documentação apta e suficiente;
ausência de nexo causal entre o objeto, que sequer teve a execução comprovada, e recursos da avença celebrada;
falseamento de documentos, a exemplo dos cheques da conta específica, apresentados, outrora, na pretensa prestação de contas.
1.15. Não se verifica qualquer evidência ou prova trazidas no recurso a desconstituir as graves infrações constatadas, o que permite concluir que o ex-gestor não obteve êxito em atender a qualquer dos requisitos obrigatórios da prestação de contas de recursos administrados e recebidos por meio do convênio.
1.16. Dessa forma, não há como acatar suas razões recursais.
1.17. Sobre o trancamento das contas requerido, entende-se que as razões expostas no voto condutor exaurem o exame jurídico da questão, verbis: 
21.	Acerca do requerimento de que sejam consideradas iliquidáveis as presentes contas, por motivo de "arquivamento" na sede da administração municipal de documentos ao término do seu mandato em dezembro/2008 e pelo longo período para o julgamento deste processo, o que, segundo o ex-prefeito, comprometeria o seu direito ao contraditório e à ampla defesa, igualmente não merecem acolhida as assertivas do ex-gestor.
22.	Caso a documentação comprobatória dos gastos estivesse arquivada na sede da prefeitura, poderia o ex-alcaide requerer o desarquivamento, valendo-se, se fosse o caso, de medida judicial para tanto. Rememoro que quando o ex-gestor foi instado pelo tomador de contas a apresentar as fotos e filmagens do evento alegou, de forma genérica, que não apresentou essas provas porque a Região Norte tinha deficiências em tecnologia (v. item 5 acima) . 
23.	Quanto ao tempo para apreciação desta tomada de contas especial - TCE, o Tribunal tem entendido que o longo decurso de prazo para instauração da TCE ou para o seu julgamento não é, por si só, razão suficiente para levar à presunção de prejuízo à ampla defesa e, por consequência, a se considerarem iliquidáveis as contas. Eventual impedimento à plenitude do exercício de defesa, ou mesmo dificuldade na sua realização, deve ser provado, cabendo à parte o ônus dessa evidenciação. Entre outros julgados nessa linha, cito o Acórdão 4372/2016-TCU-Segunda Câmara, da relatoria do ministro-substituto André Luís de Carvalho, e o Acórdão 10452/2016-TCU-Segunda Câmara, de minha relatoria.
1.18. Na presente fase recursal, a requisição para trancamento das contas do ex-gestor veio desacompanhada de qualquer elemento novo consistente e capaz de alterar os fundamentos da deliberação recorrida. 
1.19. Dessa forma, apesar de o recorrente repetir argumentos idênticos aos examinados no acórdão recorrido, verifica-se, conforme registro acima, que as alegações novamente trazidas aos autos não são capazes de modificar o entendimento firmado pelo Tribunal no acórdão recorrido.
1.20. Acerca da inexistência de má-fé, vale dizer que as penas decorreram do juízo acerca das irregularidades a ele atribuídas e sobre as quais as razões recursais não lograram êxito em elidir. 
1.21. Para a jurisprudência consolidada desta Corte, no âmbito dos processos de controle externo, a responsabilidade dos gestores de recursos públicos é de natureza subjetiva e o dever de reparar o prejuízo causado ao erário independe da intenção do agente que praticou o ato irregular, bastando que tenha atuado com culpa lato sensu em qualquer uma de suas modalidades (v.g. Acórdãos 243/2010, 1.427/2015, 1.512/2015, 2.067/2015, 2.367/2015, 2.420/2015, 185/2016 e 8017/2016, do Plenário; Acórdãos 1.517/2012, 5.297/2013 e 6.943/2015, da 1ª Câmara; Acórdãos 3.694/2014, 3.874/2014-7, 6.479/2014 e 6.660/2015, estes da 2ª Câmara) .
1.22. Espera-se do gestor probo e diligente que demonstre a boa e regular aplicação dos recursos. Age com culpa aquele que não prova a aplicação dos recursos. Logo, ao deixar de prestar contas o gestor incorre em ilícito, descumpre obrigação de fazer imposta pela lei e não comprova a aplicação dos recursos sob sua responsabilidade, o que conduz, necessariamente, a dano que deve ser ressarcido. 
1.23. O débito imputado trata-se tão somente do dever de ressarcir, no momento em que não se demonstra a aplicação dos recursos, por meio de idônea prestação de contas. No caso em questão, não restou comprovado o uso dos recursos repassados no fim a que se destinava. 
1.24. Deve-se ter em mente que todo aquele que causa prejuízo a outrem, dolosa ou culposamente, tem o dever de indenizar, dever esse que, na área pública, é operacionalizado pela Tomada de Contas Especial, instrumental de concretização do devido ressarcimento.
1.25. O dever de indenizar nasce do dano causado por culpa do agente. São irrelevantes o dolo ou a prova de que tenha obtido benefício para si ou para seus familiares. A presença de dolo, de má-fé e de eventual locupletamento são circunstâncias que, quando presentes, conferem maior gravidade ao ato ilícito.
1.26. A ausência de dolo, má-fé e de locupletamento por parte do responsável não o exime do dever de recompor o dano a que deu causa por meio de atuação imprudente e desautorizada.
1.27. Quanto à multa, a sanção e a responsabilização também são subjetivas, mas não se aplica aqui os institutos de direito penal. Na esfera penal a demonstração do dolo é a regra e a exceção são os tipos culposos, aplicáveis somente quando previsto em lei. No âmbito administrativo, não há que se demonstrar o dolo, bastando a culpa, agindo o agente com culpa e presente os demais elementos, o gestor pode ser apenado. 
1.28. In casu, conforme já discutido, entende-se que restou demonstrada tanto a culpa (não apresentação dos documentos que demonstrariam a regular aplicação dos recursos) como os demais elementos do ilícito que ensejaram a apenação imposta.  
1.29. Portanto, persistindo o juízo pelas irregularidades e condutas desautorizadas, subsiste fundamento para as apenações imputadas.
Da dosimetria da pena e da capacidade econômica financeira do apenado.  
1.30. Defende-se no recurso que a capacidade econômica financeira do apenado e a execução do objeto devem ser considerados para o afastamento das sanções aplicadas. 
1.31. Para tanto argumenta que:  
	a) em razão de princípios constitucionais como o respeito aos direitos humanos e a dignidade da pessoa humana, e considerando, ainda, os princípios da razoabilidade e proporcionalidade, os valores da condenação devem ser afastados;
b) atualmente se encontra sem qualquer ocupação profissional de natureza fixa que lhe renda um salário mensal, portanto sem condições de adimplir o débito imputado;
	c) a multa não deve prevalecer, pois o objeto foi executado, devendo o débito ser afastado.
Análise:
1.32. De acordo com precedente deste Tribunal (Acórdão 1790/2014-TCU-Plenário) , a aplicação de sanções, na sistemática processual do TCU, guarda relação com a materialidade dos fatos e a culpabilidade dos responsáveis não com sua capacidade econômico ou financeira para quitar a dívida.
1.33. Dessa forma, não há amparo legal para acolher a tese recursal aventada pelo recorrente.
CONCLUSÃO
Das análises anteriores, conclui-se que:
a) não foi trazido aos autos qualquer elemento probatório que comprovasse a execução do objeto e a prestação de contas suficiente para afastar a imputação do débito. Ademais, verifica-se que o dolo ou má-fé não é elemento indispensável para que ocorra responsabilização do agente perante esta Corte de Contas; 
	b) a dosimetria da multa guarda relação com a materialidade dos fatos e a culpabilidade dos responsáveis, não com sua capacidade econômico ou financeira.
1.34. Com base nessas conclusões, propõe-se negar provimento ao recurso.
PROPOSTA DE ENCAMINHAMENTO
Ante o exposto, com fundamento nos arts. 32, I e 33, da Lei 8.443/92 c/c o art. 285, caput, do RI-TCU, submetem-se os autos à consideração superior, propondo-se:
conhecer do recurso e, no mérito, negar-lhe provimento; 
	b) dar ciência do acórdão que for prolatado à recorrente e aos demais interessados, ressaltando-se que o relatório e o voto que o acompanharem podem ser consultados no endereço www.tcu.gov.br/acordaos, no dia seguinte ao de sua oficialização."
PARECER DO MINISTÉRIO PÚBLICO QUE ATUA JUNTO A ESTE TRIBUNAL DE CONTAS DA UNIÃO
6.	Encaminhados os autos ao Ministério Público que atua junto a esta Corte, o ilustre Subprocurador-Geral Lucas Rocha Furtado manifestou-se de acordo com a conclusão final externada pela Unidade Técnica (peça 127) .
É o relatório.

8.1. Antônio das Chagas Ferreira Batista (4.177/OAB-AM) e outros, representando Ernesto Gomes da Rocha.

Subprocurador-Geral Lucas Rocha Furtado.

RECURSO DE RECONSIDERAÇÃO EM TOMADA DE CONTAS ESPECIAL. CONVÊNIO. NÃO COMPROVAÇÃO DA BOA E REGULAR APLICAÇÃO DOS RECURSOS. CONTAS IRREGULARES E CONDENAÇÃO EM DÉBITO E MULTA. CONHECIMENTO E NÃO PROVIMENTO. 1. Não havendo elementos ou fundamentos capazes de elidir as irregularidades que ensejaram a rejeição das contas e a condenação dos responsáveis ao pagamento do débito e de multa, mantém-se inalterado o acórdão recorrido.

TOMADA DE CONTAS ESPECIAL (TCE)

Secretaria de Recursos (SERUR); Secretaria de Controle Externo de Tomada de Contas Especial (SecexTCE).

Inicialmente, registro que conheço o recurso ora em análise, pois atende aos requisitos de admissibilidade previstos nos arts. 32, inciso I e 33 da Lei nº 8.443/92, detendo, portanto, o condão de ser analisado por esta Corte.
2.	Quanto ao mérito, contudo, o rejeito, pelas razões que passo a expor.
3.	A questão em debate teve origem a partir de Tomada de Contas Especial instaurada para apurar irregularidades verificadas na documentação exigida para a prestação de contas do Convênio 589/2007, que tinha por objeto a promoção do turismo, mediante a implementação do projeto intitulado "Festival de Verão no Município de Anori/AM", conforme plano de trabalho aprovado e vigência prevista para o período de 22/11/2007 a 28/2/2008 (peça 1, p. 10-20, 33-43 e 45-47) .
4.	Em resumo, conforme consta no voto condutor da deliberação recorrida (peça 76) , o recorrente não comprovou a boa e regular aplicação dos recursos que geriu.
5.	Fatos graves foram evidenciados, tendo a Unidade Instrutiva inclusive concluído que o recorrente teria criado uma licitação falsa, seguida de contrato e pagamentos não verdadeiros.
6.	Instado a comprovar minimamente a execução do objeto do convênio em análise, com a apresentação não só da documentação financeira comprobatória da execução das despesas com recursos do convênio, mas também de fotos e filmagens do festival objeto do convênio, o recorrente não logrou êxito em realizar tais demonstrações.
7.	Nesse contexto, destarte, adiro à conclusão externada pela Unidade Técnica à peça 125 no sentido de que não se verifica, no recurso ora em análise, qualquer evidência ou prova capaz de desconstituir as graves infrações cometidas ou mesmo de evidenciar a execução do objeto convenial e a boa e regular aplicação dos recursos.
8.	Registre-se ainda, neste particular, que eventual ausência de má-fé e de locupletamento do recorrente não o exime do dever de bem gerir o recurso que se encontra sob sua responsabilidade, de modo que, em caso de dano, a obrigação, firmada não só na legislação ordinária, como na Constituição Federal, é no sentido de que o prejuízo gerado ao Erário, por dolo ou culpa, seja recomposto por aquele que o gerou.
9.	Com relação à multa que lhe foi aplicada, está pautada na legislação de regência, estando seu valor dentro do limite estipulado pela Lei 8.443/1992 e pelo RI/TCU.
10.	Portanto, à mingua de elementos que possibilitem infirmar as conclusões do acórdão recorrido, é imperioso sua manutenção quanto à responsabilidade apurada.
11.	Nesse contexto, endosso, portanto, as conclusões externadas pela Unidade Técnica em seu parecer contido à peça 125 - as quais foram aderidas pelo MP/TCU, incorporando-as às presentes razões de decidir.
	Em razão do exposto, VOTO por que o Tribunal adote o Acórdão que ora submeto à apreciação deste Colegiado, para conhecer o recurso de reconsideração interposto pelo Sr. Ernesto Gomes da Rocha, e, no mérito, negar-lhe provimento.
TCU, Sala das Sessões Ministro Luciano Brandão Alves de Souza, em 22 de janeiro de 2020.
RAIMUNDO CARREIRO 
Relator